【裁判字號】    95,婚,314
【裁判日期】    951229
【裁判案由】    確認離婚無效
【裁判全文】
臺灣苗栗地方法院民事判決               95年度婚字第314號
原      告  丙○○
                        號
訴訟代理人  李建德律師
被      告  乙○○
                        之1號.
被      告  甲○○
上列當事人間因確認婚姻無效事件，本院於民國95年12月18日言
詞辯論終結，判決如下：
    主    文
確認被告乙○○與被告甲○○間之婚姻關係無效。
訴訟費用由被告負擔。
    事實及理由
一、按「確認法律關係之訴，非原告有即受確認判決之法律上利
    益者，不得提起之」，民事訴訟法第247 條第1 項前段定有
    明文。次按：「確認之訴非原告有即受確認判決之法律上利
    益者，不得提起。所謂即受確認判決之法律上利益，係指法
    律關係之存否不明確，原告主觀上認其在法律上之地位有不
    安之狀態存在，且此種不安之狀態，能以確認判決將之除去
    者而言，若縱經法院判決確認，亦不能除去其不安之狀態者
    ，即難認有受確認判決之法律上利益」，最高法院著有52年
    臺上字第1240號判例可資參照。再按：「經依戶籍法為結婚
    之登記者，推定其已結婚」，民法第981 條第2 項定有明文
    。被告2 人間已有結婚登記，此有原告提出之被告戶籍謄本
    1 件附卷可稽（見卷第17頁），是原告主張其與被告間存有
    婚姻關係，因民法第981 條第2 項之規定，致存有不安狀態
    ，且此不安狀態，能以確認判決將之除去，揆諸前揭說明，
    原告提起本件確認之訴，具有訴之利益，合先敘明。
二、按「結婚，應有公開儀式及2 人以上之證人」，民法第982
    條第1 項定有明文。原告主張其與被告乙○○於民國90年3
    月10日，在苗栗縣頭份鎮○○路362 號祥園大飯店舉行結婚
    典禮，現場有主婚人、介紹人及所宴請賓客等人為證，並為
    喜宴佈置，且原告當時穿著結婚禮服與被告同向賓客敬酒，
    故有舉行結婚典禮之公開儀式及兩人以上證人之事實，為被
    告2 人所不爭執，尤其為被告乙○○所是認，並有原告提出
    之結婚喜帖影本、相片等件為證，應堪信為真實（見卷第10
    至13頁），是原告主張其與被告乙○○具婚姻關係且現仍存
    續中，應屬實在。
三、原告主張：被告乙○○復於94年8 月5 日與被告甲○○結婚
    等語，為被告2 人所是認，復有原告提出之戶籍謄本、被告
    致內政部入出境管理局函文及結婚證書影本等件附卷為證（
    見卷第14至17頁），應堪信為真實。按「有配偶者，不得重
    婚」，民法第985 條第1 項定有明文，又按：結婚有違反第
    985 條規定之情形者無效，民法第988 條第2 項亦有明文，
    是被告乙○○在與原告之婚姻狀態存續中，復與被告甲○○
    結婚，揆諸前揭說明，其與被告甲○○之後婚因屬重婚而無
    效，爰判決如主文第1 項所示。
四、末按：「婚姻涉及身份關係之變更，攸關公共利益，後婚姻
    之當事人就前婚姻關係消滅之信賴應有較為嚴格之要求，僅
    重婚相對人之善意且無過失，尚不足以維持後婚姻之效力，
    須重婚之雙方當事人均為善意且無過失時，後婚姻之效力始
    能維持，就此本院釋字第362 號解釋相關部分，應予補充」
    ，司法院釋字第552 號解釋可資參照。查被告乙○○對其先
    前已與原告結婚之事，知之甚稔，即非善意不知前婚不存在
    或業已解消，則被告乙○○對於後婚自非善意，揆諸前揭解
    釋，其後婚即不足以維持，且其客觀上之重婚狀態，與被告
    乙○○主觀上對於我國係採儀式婚制度或登記婚制度之認定
    ，毫無關係。況我國大陸或臺灣地區自古以來均係以儀式婚
    為傳統，一般社會觀念亦認具結婚儀式及證人，即屬結婚，
    因此被告乙○○縱使果真如其所辯：因不知前婚效力致無重
    婚故意等語，其亦陳稱：承認有儀式婚後沒去問懂法律的人
    就再婚係屬疏失等語（見卷第27、278 頁），是被告乙○○
    亦具釋字第552 號解釋所稱之過失。綜上所述，被告乙○○
    對其重婚並非善意且有過失，其後婚即不足以維持，益徵本
    院應確認其後婚為無效。
五、訴訟費用之負擔：民事訴訟法第78條。
中    華    民    國    95    年    12    月    29    日
                  家事法庭    法  官  伍偉華
以上正本係照原本作成
如對本判決上訴，須於判決送達後20日內向本院提出上訴狀。
                              書記官  黃秀娟
中    華    民    國    95    年    12    月    29    日


司法院資訊處製作；財團法人民間司法改革基金會備份。
